ACORDAO-COMPLETO-2532548

ACÓRDÃO 3397/2022 ATA 23/2022 - SEGUNDA CÂMARA

VISTOS Recursos de Reconsideração interposto pelo Sr. Neilton Mulim da Costa, ex-prefeito do Município de São Gonçalo-RJ (gestão 2013-2016) , contra o Acórdão 5026/2021-TCU-Segunda Câmara, de relatoria do Ministro Augusto Nardes, por meio do qual o Tribunal julgou irregulares as contas do responsável, condenou-o ao pagamento do débito apurado nos autos e aplicou-lhe multa no valor de R$ 25.000,00;
ACORDAM os Ministros do Tribunal de Contas da União, reunidos em Sessão da Segunda Câmara, diante das razões expostas pelo relator, com fundamento nos arts. 32, inciso I, e 33 da Lei 8.443/1992, em:
9.1. conhecer do Recurso de Reconsideração interposto pelo Sr. Neilton Mulim da Costa para, no mérito, negar-lhe provimento;
9.2. dar ciência desta decisão ao recorrente e aos demais interessados.

Recursos de Reconsideração interposto pelo Sr. Neilton Mulim da Costa, ex-prefeito do município de São Gonçalo/RJ (gestão 2013-2016), contra o Acordão 5026/2021-TCU-2ª Câmara, de relatoria do Ministro Augusto Nardes, por meio do qual o Tribunal julgou irregulares as contas do responsável, condenou-o ao pagamento do débito apurado nos autos e aplicou-lhe multa no valor de R$ 25.000,00.

Segunda Câmara

Prefeitura Municipal de São Gonçalo - RJ.

3. Interessados/Responsáveis/Recorrentes:
3.1. Interessado: Fundo Nacional de Desenvolvimento da Educação (CNPJ 00.378.257/0001-81).
3.2. Responsável: Neilton Mulim da Costa (CPF XXX.368.647-XX).
3.3. Recorrente: Neilton Mulim da Costa (CPF XXX.368.647-XX).

13.1. Ministros presentes: Bruno Dantas (Presidente), Aroldo Cedraz (Relator) e Antonio Anastasia.
13.2. Ministro-Substituto convocado: Marcos Bemquerer Costa.
13.3. Ministro-Substituto presente: André Luís de Carvalho.

ACORDAO-COMPLETO-2552902

Acórdão 7194/2022 - Segunda Câmara

AROLDO CEDRAZ

Ministro Augusto Nardes.

Trata-se de Recursos de Reconsideração interposto pelo Sr. Neilton Mulim da Costa, ex-prefeito do Município de São Gonçalo/RJ (gestão 2013-2016) , contra o Acórdão 5026/2021-TCU-Segunda Câmara, de relatoria do Ministro Augusto Nardes (Peça 41) , por meio do qual o Tribunal julgou irregulares as contas do responsável, condenou-o ao pagamento do débito apurado nos autos e aplicou-lhe multa no valor de R$ 25.000,00.
2.	A Secretaria de Recursos (Serur) analisou a admissibilidade e o mérito do recurso, nos termos da instrução, que teve a concordância do diretor técnico da unidade, abaixo reproduzida como parte deste Relatório (Peças 69 e 70) : 
"[...] HISTÓRICO
2.	Esta tomada de contas especial foi instaurada pelo Fundo Nacional de Desenvolvimento da Educação, em desfavor de Neilton Mulim da Costa (gestão 2013-2016) , em razão da omissão no dever de prestar contas dos recursos recebidos por força do Projovem Urbano, no exercício de 2014. 
3.	Regularmente citado pela omissão no dever de prestar contas e pelo descumprimento do prazo encerrado em 2/12/2016 (peças 30-31) , o responsável apresentou suas alegações de defesa (peça 34) , que foram analisadas pela unidade técnica (peças 36-38) que pugnou pela insuficiência dos elementos de defesa para elidir as irregularidades apontadas, propondo o julgamento das contas irregulares, com imputação de débito e aplicação de multa proporcional ao dano apurado. 
4.	O Ministério Público junto ao TCU (peça 39) e a Segunda Câmara (peças 41-43) endossaram a proposta técnica, nos termos do Acórdão 5026/2021-TCU-Segunda Câmara.
5. 	Passa-se ao exame do apelo.
EXAME DE ADMISSIBILIDADE
6.	O Ministro Aroldo Cedraz admitiu o recurso, suspendendo-se os efeitos dos itens 9.1, 9.2 e 9.3 do Acórdão 5026/2021-TCU-Segunda Câmara (peça 58) .
EXAME DE MÉRITO
7. 	Constitui objeto desta análise definir se há:
7.1.	A caracterização da prescrição da pretensão punitiva/ressarcitória, segundo os critérios do Acórdão 1441/2016-TCU-Plenário e do regime da Lei 9.873/1999.  
7.2.	Elementos suficientes nos autos para a afastar a responsabilidade do recorrente pelo débito.
Da prescrição
8.	No exame da prescrição, a Serur tem adotado os entendimentos detalhados na peça 68, que contém estudo e pronunciamentos anteriores da secretaria sobre o tema. Nessas manifestações estão desenvolvidas as seguintes premissas, que serão utilizadas no presente exame: 
	a)  ao julgar o RE 636.886, o STF conferiu nova interpretação ao art. 37, § 5º, da Constituição Federal, fixando a tese de que "é prescritível a pretensão de ressarcimento ao erário fundada em decisão de Tribunal de Contas";
	b)  as pretensões punitiva e de ressarcimento devem observar o mesmo regime na atividade de controle externo, dado o objetivo comum da prescrição, de fixar prazo para o Tribunal de Contas agir, para caracterizar o ilícito, identificar seu autor, dimensionar as consequências da conduta e impor as consequências legais, independentemente de tais consequências terem natureza punitiva ou ressarcitória;
	c)  até que sobrevenha norma específica, entende-se que a prescrição das pretensões punitiva e de ressarcimento, no processo de controle externo, deve observar o regime Lei 9.873/1999, na linha dos recentes pronunciamentos do STF a respeito. Assim, sem prejuízo de se realizar o exame da prescrição também segundo o prazo decenal previsto no Código Civil, o critério adotado, na formulação da proposta de encaminhamento, será o da Lei 9.873/1999.  
Análise da prescrição segundo os critérios do Acórdão 1441/2016-TCU-Plenário
9.	No que se refere à pretensão punitiva, o TCU tem tradicionalmente aplicado os critérios definidos no Acórdão 1441/2016-TCU-Plenário, que, em incidente de uniformização de jurisprudência, orientou-se pela aplicação do Código Civil. Por este acórdão, em linhas gerais, a prescrição subordina-se ao prazo geral de dez anos (CC, art. 205) , contado a partir da data da ocorrência do fato e interrompido pelo ato que ordenar a citação, a audiência ou a oitiva da parte.
9.1.	Entre outras razões que justificaram a adoção desse critério destaca-se a de que o citado dispositivo constitui uma cláusula geral a ser empregada sempre que a pretensão for prescritível, mas a lei não estabelecer um prazo específico, como na hipótese.
9.2.	Aplicando essas balizas ao caso em exame, verifica-se a não ocorrência da prescrição, conforme os critérios do Acórdão 1441/2016-TCU-Plenário. Entre o dia seguinte ao término do prazo final para a entrega da prestação de contas: 3/12/2016 (peça 9, p. 1) e a ordem de citação do responsável: 30/10/2019 (peça 28) transcorreram pouco mais de 2 (dois) anos.
Análise da prescrição pelo regime da Lei 9.873/1999 
10.	Adotando-se as premissas fixadas na Lei 9.873/1999 ao caso em exame, e mesmo considerando-se o prazo geral, de cinco anos, observa-se que não teria ocorrido a prescrição. Para tanto, é preciso considerar os seguintes parâmetros: 
a) Termo inicial: 
10.1.	A Lei 9.873/1999, art. 1º, parte final, traz previsão expressa a respeito do início do prazo em se tratando de infração de caráter permanente ou continuado. Nesta hipótese, a prescrição começa a correr não da data de cada fato, e sim "do dia em que tiver cessado" a permanência ou a continuidade. 
10.2.	Na hipótese em exame, tem-se o termo inicial para a contagem da prescrição a data do primeiro ato de apuração do fato: 6/11/2018 (peça 1, p. 2) .
b) Prazo: 
10.3. 	A Lei 9.873/1999 apresenta um prazo geral, de cinco anos (art. 1º) , e um prazo especial, previsto no art. 1º, § 2º, a saber: "quando o fato objeto da ação punitiva da Administração também constituir crime, a prescrição reger-se-á pelo prazo previsto na lei penal". Como não se tem notícia da propositura de ação penal contra o responsável acerca dos fatos de que se trata no presente processo, fica afastada essa possibilidade. Dessa forma, será considerado o prazo geral de cinco anos.
10.4.	Não obstante, as causas interruptivas indicadas abaixo evidenciam que a prescrição não teria ocorrido mesmo que se aplicasse o prazo geral de cinco anos. 
c) Interrupções por atos inequívocos de apuração dos fatos: 
10.5.	No regime da Lei 9.873/1999, a prescrição se interrompe "por qualquer ato inequívoco, que importe apuração do fato" (art. 2º, II) . Os exemplos típicos, no caso em exame, são o Ofício 19592/2018, de 14/6/2018 (peças 3 e 5) ; a Informação 3658/2018, de 20/9/2018 (peça 11) ; o Relatório de TCE 681/2018, de 21/1/2019 (peça 18) ; o Relatório de Auditoria da CGU, de 6/8/2019 (peça 19) e os exames técnicos de 22/10/2019 e 24/9/2020 (peças 26 e 36) . Com esse fundamento, a prescrição foi interrompida em 14/6/2018, 20/9/2018, 21/1/2019, 6/8/2019, 22/10/2019 e 24/9/2020. 
d) Interrupções pela citação dos responsáveis: 
10.6. 	A prescrição também é interrompida "pela notificação ou citação do indiciado ou acusado, inclusive por meio de edital", nos termos do art. 2º, I, da Lei 9.873/1999. E, no regime dessa lei, a interrupção se dá pela citação propriamente dita, e não pelo despacho que a ordena. No presente caso, a citação do recorrente se deu em 13/1/2020 (peças 30 e 31) .   
10.7.	Cabe destacar, por oportuno, que, caso houvesse devedores solidários, a interrupção da prescrição feita a um prejudica aos demais. Incide, nesse caso, regra própria da teoria geral das obrigações, segundo a qual "a interrupção efetuada contra o devedor solidário envolve os demais" (art. 204, § 1º, do Código Civil) . São consequências próprias da solidariedade (a exemplo da regra de que o credor pode demandar qualquer dos devedores, art. 275 do Código Civil) , que não precisam ser repetidas em cada diploma legal específico. 
e) Interrupção pela decisão condenatória recorrível: 
10.8.	Por fim, a prescrição também se interrompe "pela decisão condenatória recorrível" (art. 2º, III, da Lei 9.873/1999) . Com esse fundamento, houve a interrupção em 30/3/2021, data da sessão em que foi proferido o acórdão condenatório (peça 41) . Essa interrupção é relevante, por estabelecer prazo para julgamento do recurso. 
f) Da prescrição intercorrente: 
10.9.	Nos termos do art. 1º, § 1º, da Lei 9.873/1999, opera-se a prescrição intercorrente se o processo ficar paralisado por mais de três anos, aguardando "julgamento ou despacho". 
10.10.	Note-se que há uma correlação entre essa hipótese e as causas de interrupção da prescrição do art. 2º. Com efeito, uma vez interrompida a prescrição por alguma das hipóteses do art. 2º, o processo não pode ficar inativo, sem qualquer inovação processual relevante, por mais de três anos.
10.11.	Trata-se de prazo específico, não se aplicando nem o prazo geral de cinco anos nem o prazo especial, da lei penal (§ 2º) . A finalidade da prescrição intercorrente, com seu prazo próprio, é a de assegurar a eficiência e celeridade nas apurações administrativas. Seria contrário a essa finalidade a paralisação injustificada do processo por período maior que o triênio estabelecido para a hipótese.
10.12.	A extrapolação do prazo de três anos, sem inovação relevante no processo, pode configurar negligência. Por isso, além de se operar a prescrição, deve-se promover a "apuração da responsabilidade funcional decorrente da paralisação, se for o caso". 
10.13.	Em muitas situações o exame da prescrição intercorrente pode ficar prejudicado nos processos já em tramitação no TCU. Como a ação de ressarcimento era considerada imprescritível, as peças que compõem a tomada de contas especial, elencadas no art. 10 da Instrução Normativa TCU 71/2012, não contemplam informações pormenorizadas quanto ao andamento do processo na fase interna, o que pode prejudicar a análise de eventual paralisação por mais de três anos. 
10.14.	Assim, caso o tribunal venha a adotar a sistemática da Lei 9.873/1999 para aferir a prescrição, convém avaliar, oportunamente, a possibilidade de ajustes na IN-TCU 71/2012, para que as tomadas de contas especiais encaminhadas ao tribunal contemplem informações sobre as interrupções ocorridas na fase interna do procedimento (como, por exemplo, declaração do órgão instaurador da TCE, de que o processo não ficou paralisado por mais de três anos, na forma do art. 1º, § 1º, da citada lei) . 
10.15. 	No caso, observa-se que o processo não ficou inativo por período superior a três anos. 
Conclusão sobre a prescrição
11.	A atuação do TCU não se encontra inviabilizada, de acordo com os critérios de prescrição da Lei 9.873/1999 e do Acórdão 1441/2016-TCU-Plenário.
12.	Por fim, são oportunas algumas considerações sobre a possibilidade de aplicar, neste processo, novo critério para exame da prescrição, diverso do considerado no julgamento originário (que seguiu o Acórdão 1441/2016-TCU-Plenário) . 
12.1.	O art. 926 do CPC positivou a orientação de que "os tribunais devem uniformizar sua jurisprudência e mantê-la estável, íntegra e coerente", com o fim de inibir que decisões contemporâneas adotem soluções distintas para uma mesma questão, comprometendo os valores de isonomia e previsibilidade, essenciais à segurança jurídica.
12.2.	Isso não impede a reorientação da jurisprudência, sempre que evidenciada a necessidade de ajustar o entendimento à correta exegese das normas legais. E é perfeitamente possível, e até mesmo comum, que a reorientação se dê em grau recursal, pois o recurso devolve à "apreciação e julgamento pelo tribunal todas as questões (...) relativas ao capítulo impugnado" (art. 1.013, § 1º, do CPC) , para que se profira novo julgamento, procedendo-se à correta aplicação do direito. 
12.3.	Todavia, em se tratando de recurso, deve-se observar a proibição de reformatio in pejus, não se aplicando o novo entendimento se dele resultarem efeitos práticos mais gravosos ao recorrente.
Da alegada possibilidade do enriquecimento sem causa do Estado  
13.	O Sr. Neilton Mulim da Costa sustenta que:
13.1.	O FNDE ajuizou ação civil pública por ato de improbidade administrativa em face do recorrente, em 30/10/2020, que possui o mesmo objeto desta tomada de contas especial,  qual  seja,  a  ausência  de  prestação  de  contas  dos  recursos repassados em 2014 ao programa Projovem Urbano (peça 53, p. 2) . 
13.2.	Um dos pedidos da ação judicial nº 5000187-90.2021.4.02.0000/TRF2 foi a devolução integral do repasse efetuado na mesma linha da condenação sofrida nesses autos (peça 53, p. 2) .
13.3.	O débito, cuja cobrança foi autorizada no acórdão recorrido, encontra em debate na via judicial, fato que pode ocasionar bis in idem, enriquecimento sem causa do Estado e grande prejuízo financeiro ao recorrente (peça 53, p. 3) .
13.4.	Tal fato seria suficiente para o sobrestamento desta tomada de contas especial até o deslinde da ação judicial (peça 53, p. 3) .
Análise
14.	Em consulta ao Porta do Tribunal Regional Federal da 2ª Região, verificou-se a existência do alegado processo nº 5000187-90.2021.4.02.0000, autuado em 12/01/2021 (https://eproc.trf2.jus.br/eproc/externo_controlador.php?acao=processo_seleciona_publica&num_processo=50001879020214020000&eventos=true&num_chave=&num_chave_documento=&hash=15d5dad87045d94f928fe21527f3c8ea, consulta em 16/2/2022) .
15.	Observe que não configura bis in idem a coexistência de acórdão do TCU e eventual sentença condenatória em ação civil pública de improbidade administrativa que determinam o ressarcimento ao erário de débitos decorrentes dos mesmos fatos, ainda que imputados a pessoas distintas. Ocorrendo ressarcimento em uma instância, basta que o responsável apresente a comprovação perante o juízo de execução para evitar o duplo pagamento (v.g. Acórdão 3051/2019-TCU-Plenário, de relatoria do Ministro Raimundo Carreiro, 1038/2019-TCU-Plenário, de relatoria do Ministro Benjamin Zymler, 15112/2018-TCU-1ª Câmara, de relatoria do Ministro Vital do Rêgo) . 
16.	Dessa forma, não há que se falar da possibilidade do enriquecimento sem causa do Estado ou da necessidade de sobrestamento desta tomada de contas especial até o deslinde da ação judicial.
Da alegada ausência de responsabilidade pela prestação de contas
17.	O recorrente alega que:
17.1.	O recebimento dos recursos públicos pela municipalidade de São Gonçalo/RJ deu¿se através da Secretaria Municipal de Educação, responsável pelo desenvolvimento do programa Projovem Urbano (peça 53, p. 3) .
17.2.	Recebidos os recursos financeiros, a então Secretária Municipal de Educação à época, Sra. Regina dos Santos Silva, passou a ser a ordenadora de tais recursos e, consequentemente, a responsável pela respectiva prestação de contas (peça 53, p. 3) . 
17.3.	É incabível a responsabilização exclusiva do Chefe do Poder Executivo Municipal, que não detinha o domínio final do fato, por ter delegado competência à Secretária Municipal de Educação (peça 53, p. 3) . 
17.4.	O TCU deve citar a ex¿secretária para integrar o presente feito e requerer a apresentação das contas de sua responsabilidade (peça 53, p. 3) .
Análise
18.	O ex-prefeito (gestão 2013-2016) foi chamado aos autos pelos seguintes motivos (peça 26, p. 5-6) :
Débito relacionado somente ao responsável Neilton Mulim da Costa (CPF: XXX.368.647-XX) , Prefeito Municipal, no período de 1/1/2013 a 31/12/2016, na condição de gestor dos recursos.
Irregularidade: omissão no dever de prestar contas dos valores transferidos, no âmbito do PROJOVEM URBANO, no exercício de 2014, cujo prazo encerrou-se em 2/12/2016. 
Evidências da irregularidade: documentos técnicos presentes nas peças 2, 3, 9, 4, 10, 11, 7, 8, 5, 12, 6 e 13. 
Normas infringidas: art. 37, caput, c/c o art. 70, parágrafo único, da Constituição da República Federativa do Brasil; art. 93, do Decreto-lei 200/1967; art. 66, do Decreto 93.872/1986; Resolução CD/FNDE nº 08, de 16 de abril de 2014. 
Cofre credor: Fundo Nacional de Desenvolvimento da Educação. 
Valor atualizado do débito (sem juros) em 22/10/2019: R$ 249.150,70 
Conduta: não demonstrar a boa e regular aplicação dos recursos federais recebidos e geridos por meio do instrumento em questão, no exercício de 2014, em face da omissão na prestação de contas, cujo prazo encerrou-se em 2/12/2016. 
Nexo de causalidade: a conduta descrita impediu o estabelecimento do nexo causal entre as possíveis despesas efetuadas com os recursos recebidos, no âmbito do instrumento em questão, no exercício de 2014. 
Culpabilidade: não há excludentes de ilicitude, de culpabilidade e de punibilidade; é razoável supor que o responsável tinha consciência da ilicitude de sua conduta; era exigível conduta diversa da praticada, qual seja, desincumbir-se do seu dever por meio da apresentação da prestação de contas no prazo e forma devidos.
[acima, verifica-se os fundamentos da citação]
Responsável: Neilton Mulim da Costa (CPF: XXX.368.647-XX) , Prefeito Municipal, no período de 1/1/2013 a 31/12/2016, na condição de gestor dos recursos
Irregularidade: não cumprimento do prazo originalmente estipulado para prestação de contas do PROJOVEM URBANO, cujo prazo encerrou-se em 2/12/2016. 
Evidências da irregularidade: documentos técnicos presentes nas peças 2, 3, 9, 4, 10, 11, 7, 8, 5, 12, 6 e 13. 
Normas infringidas: art. 37, caput, c/c o art. 70, parágrafo único, da Constituição da República Federativa do Brasil; art. 93, do Decreto-lei 200/1967; art. 66, do Decreto 93.872/1986; Resolução CD/FNDE nº 08, de 16 de abril de 2014. 
Conduta: descumprir o prazo originalmente estipulado para prestação de contas dos recursos federais recebidos à conta do instrumento em questão, o qual se encerrou em 2/12/2016 
Nexo de causalidade: a conduta descrita impediu o estabelecimento do nexo causal entre as possíveis despesas efetuadas com os recursos recebidos, no âmbito do instrumento em questão, no exercício de 2014. 
Culpabilidade: não há excludentes de ilicitude, de culpabilidade e de punibilidade; é razoável supor que o responsável tinha consciência da ilicitude de sua conduta; era exigível conduta diversa da praticada, qual seja, desincumbir-se do seu dever por meio da apresentação da prestação de contas no prazo e forma devidos.  
[acima, verifica-se os fundamentos da audiência]
19.	A unidade técnica, o Ministério Público junto ao TCU e a Segunda Câmara (peças 36-39 e 41-43) concluíram que as alegações de defesa do Sr. Neilton Mulim da Costa (peça 34) foram insuficientes para: (a) afastar sua responsabilização pelo débito, decorrente da omissão no dever de prestar contas dos recursos públicos recebidos; e (b) demonstrar a boa-fé do responsável ou a ocorrência de excludente de culpabilidade.
20.	A afirmação do ex-prefeito de que os recursos públicos referentes ao Programa Projovem Urbano, objeto desta tomada de contas especial, foram recebidos e geridos pela Secretária Municipal de Educação, vem desacompanhada de documentos probatórios, o que impede o seu acolhimento. 
21.	A princípio, o ordenador de despesas é o prefeito, titular da administração municipal, a quem cabe a prerrogativa de desconcentração do processo decisório. A delegação dessa competência a secretário municipal deve ser formalizada por meio de lei municipal (v.g. Acórdão 10397/2021-TCU-Segunda Câmara, rel. Min. Marcos Bemquerer) que, no caso, não foi demonstrada. 
22.	O prefeito, ordenador de despesa municipal, tem o ônus de demonstrar a regular aplicação dos recursos públicos, presumindo-se sua responsabilidade por irregularidade material ou formal na liquidação da despesa, salvo se ele conseguir justificar que a irregularidade foi praticada exclusivamente por subordinado que exorbitou das ordens recebidas (v.g. Acórdão 7575/2015-TCU-Primeira Câmara, rel. Min. Benjamin Zymler e 337/2019-TCU-Plenário, rel. Min. Augusto Nardes) .
23.		Não merece acolhimento o pedido do recorrente para que o Tribunal cite a ex-secretária municipal de educação.  
24.	Primeiro, porque não há elementos de prova de que houve a delegação de competência do ordenador de despesas municipal àquela secretária. Segundo, porque nos processos de controle externo a solidariedade passiva é benefício do Estado-autor, a quem, na condição de credor, é facultado exigir de um ou de todos os devedores a integralidade da dívida (arts. 275, 282 e 283 do Código Civil) . Logo, o litisconsórcio necessário não configura direito subjetivo do responsável citado, não havendo que se falar em prejuízo processual e aos interesses do recorrente por ele permanecer isoladamente no polo passivo do processo (v.g. Acórdão 842/2017-TCU-Plenário, rel. Min. Benjamin Zymler, 6833/2021-TCU-2ª Câmara, rel. Min. Aroldo Cedraz, e 3752/2018-TCU-2ª Câmara, rel. Min. Ana Arraes) .
25.	Remanesce, portanto, a responsabilidade do ex-prefeito pela omissão no dever de prestação de contas dos recursos transferidos ao município de São Gonçalo-RJ para o Programa Projovem Urbano, exercício de 2014. 
Da alegada dificuldade na obtenção de documentos
26. 	O recorrente sustenta que:
26.1. 	Há muita dificuldade para a obtenção dos documentos da prestação de contas, porque seu mandato eletivo se encerrou em 2016 (peça 53, p. 4) . 
26.2.	A pandemia de Covid¿19, instaurada desde março de 2020, e a falta de informatização dos processos administrativos da Prefeitura de São Gonçalo-RJ prejudicam (impossibilitam) o acesso à referida documentação (peça 53, p. 4) . 
26.3.	A sua boa¿fé pode ser demonstrada com a ação de busca dos documentos (peça 53, p. 4) .
27.	O recorrente requer que: 
27.1.	O Tribunal oficie o atual gestor municipal para que franqueie ao recorrente o acesso aos processos administrativos (peça 53, p. 4-5) 
27.2.	O processo seja sobrestado e se conceda novo prazo para a apresentação da prestação de contas (peça 53, p. 5) .
Análise
28.	Não procede a alegação do recorrente. 	Eventuais dificuldades do gestor na obtenção dos documentos necessários à prestação de contas dos recursos geridos, inclusive as derivadas de ordem política, se não resolvidas administrativamente, devem ser por ele levadas ao conhecimento do Poder Judiciário por meio de ação própria, uma vez que a responsabilidade pela comprovação da boa e regular aplicação dos recursos públicos é pessoal (v.g. Acórdão 5466/2020-TCU-Primeira Câmara, de relatoria do Ministro Vital do Rêgo, 437/2018, da 2ª Câmara, de relatoria do Ministro Augusto Nardes, e 3357/2016, da 1ª Câmara, de relatoria do Ministro Bruno Dantas) .
29.	Quanto ao pedido para que o Tribunal notifique o atual gestor municipal no sentido de fornecer os documentos ao recorrente, registra-se que não cabe ao TCU determinar, a pedido do responsável, a realização de diligência para a obtenção de provas, uma vez que constitui obrigação da parte apresentar os elementos que entender necessários para a sua defesa (v.g. Acórdão 3343/2019-TCU-Primeira Câmara, rel. Min. Augusto Sherman, 5920/2016-TCU-2ª Câmara, rel. Min. Vital do Rêgo, e 6214/2016-TCU-1ª Câmara, rel. Min. Bruno Dantas) .
30.	A responsabilidade dos jurisdicionados perante o TCU é de natureza subjetiva e requer a quantificação do dano, a identificação da conduta do responsável e a demonstração do nexo de causalidade entre a conduta culposa (stricto sensu) e a irregularidade que ocasionou o dano ao erário. No caso, houve: (a) a quantificação do dano; (b) a conduta culposa do ex-gestor municipal, que não apresentou a prestação de contas dos recursos repassados no âmbito do Programa Projovem Urbano/2014 e (c)  a demonstração do nexo causal entre essa conduta e o prejuízo ao erário.
31.		Nos processos relativos ao controle financeiro da Administração Pública, a culpa dos gestores por atos irregulares que causem prejuízo ao erário é legalmente presumida, ainda que não se configure ação ou omissão dolosa, admitida prova em contrário, a cargo do gestor. Na fiscalização dos gastos públicos, privilegia-se, como princípio básico, a inversão do ônus da prova. Cabe ao gestor demonstrar a boa aplicação dos dinheiros e valores públicos sob sua responsabilidade, nos termos do art. 70, parágrafo único, da Constituição Federal e art. 93 do Decreto-Lei 200/1967, c/c o art. 66 do Decreto 93.872/1986, o que não ocorreu nestes autos.
32.	No âmbito do TCU, é considerado de boa-fé o responsável que seguiu as normas pertinentes, os preceitos e os princípios do direito e que agiu de forma zelosa e diligente. A análise da conduta é feita sob o ponto de vista objetivo (v.g. Acórdão 7936/2018-TCU-Segunda Câmara, rel. Min. Augusto Sherman, 13732/2019-TCU-1ª Câmara, rel. Min. Walton Alencar Rodrigues, e 2399/2014-TCU-Plenário, rel. Min. José Mucio Monteiro) . 
33.	Nesse sentido, não há como acolher a alegada boa-fé do recorrente, que deixou de observar diversos dispositivos legais, como a Resolução CD/FNDE nº 08, de 16/4/2014; o art. 70, parágrafo único, da Constituição Federal; o art. 93 do Decreto-Lei 200/1967; e o art. 66, do Decreto 93.872/1986.    
34.	Não há como conceder novo prazo para a apresentação da prestação de contas, porquanto o ex-gestor teve duas oportunidades para fazê-la, mas não o fez, conforme manifestações de 11/7/2018 (peça 6) e de 12/2/2020 (peça 34) .
35.	Desse modo, não há como acolher as razões apresentadas.
CONCLUSÃO
36.	A atuação do TCU não se encontra inviabilizada, de acordo com os critérios de prescrição da Lei 9.873/1999 e do Acórdão 1441/2016-TCU-Plenário. 
37.	Os argumentos recursais apresentados por Neilton Mulim da Costa são insuficientes para reformar a decisão recorrida. Remanesce, portanto, o débito e a irregularidade decorrentes da não apresentação da prestação de contas dos recursos repassados ao município para o Programa Projovem Urbano/2014. 
PROPOSTA DE ENCAMINHAMENTO
38.	Ante o exposto, submete-se à consideração superior a análise do recurso de reconsideração interposto por Neilton Mulim da Costa contra o Acórdão 5026/2021-TCU-Segunda Câmara, propondo-se, com fundamento no artigo 33, da Lei 8.443/1992:
a) conhecê-lo para, no mérito, negar-lhe provimento;
	b) dar ciência às partes e aos órgãos/entidades interessados. [...]".
3.	O Ministério Público junto a este Tribunal, em nova manifestação nos autos à Peça 71, alinha-se integralmente ao encaminhamento proposto pela Serur.
	É o Relatório.

Giorgio Pierson Oliboni (151.970/OAB-RJ) e Marcio Remo Condeixa da Costa (91.878/OAB-RJ), representando Neilton Mulim da Costa.

Subprocurador-Geral Lucas Rocha Furtado.

RECURSO DE RECONSIDERAÇÃO. TOMADA DE CONTAS ESPECIAL. FNDE. OMISSÃO NO DEVER DE PRESTAR CONTAS. CONTAS IRREGULARES. DÉBITO. MULTA. CONHECIMENTO DO RECURSO DE RECONSIDERAÇÃO. INOCORRÊNCIA DA PRESCRIÇÃO DA PRETENSÃO PUNITIVA E RESSARCITÓRIA, SEGUNDO OS CRITÉRIOS DA LEI 9.873/1999 E DO CÓDIGO CIVIL. ARGUMENTOS INSUFICIENTES PARA ALTERAR A DECISÃO RECORRIDA. NÃO PROVIMENTO. COMUNICAÇÕES.

TOMADA DE CONTAS ESPECIAL (TCE)

Secretaria de Recursos (Serur); Secretaria de Controle Externo de Tomada de Contas Especial (SecexTCE).

Aprecia-se, nesta oportunidade, Recursos de Reconsideração interposto pelo Sr. Neilton Mulim da Costa, ex-prefeito do Município de São Gonçalo/RJ (gestão 2013-2016) , contra o Acórdão 5026/2021-TCU-Segunda Câmara, de relatoria do Ministro Augusto Nardes (Peça 41) , por meio do qual o Tribunal julgou irregulares as contas do responsável, condenou-o ao pagamento do débito apurado nos autos e aplicou-lhe multa no valor de R$ 25.000,00.
2. 	Inicialmente, ratifico o Despacho por mim proferido em 1/7/2021 (Peça 58) , no sentido de que o Recurso de Reconsideração deve ser conhecido tendo em vista que os requisitos legais e regimentais previstos para a espécie estão devidamente preenchidos.
3.	Quanto ao mérito, o Sr. Neilton Mulim da Costade defende a regularidade das contas, ante os seguintes argumentos, em apertada síntese, que (Peça 53) : 
	a) o FNDE ajuizou ação civil pública por ato de improbidade administrativa em face do recorrente, em 30/10/2020, que possui o mesmo objeto desta TCE, qual seja, a ausência de prestação de contas dos recursos repassados em 2014 ao programa Projovem Urbano. Um dos pedidos da ação judicial 000187-90.2021.4.02.0000/TRF2 foi a devolução integral do repasse efetuado na mesma linha da condenação sofrida nesses autos. O débito, cuja cobrança foi autorizada no acórdão recorrido, encontra-se em debate na via judicial, fato que pode ocasionar bis in idem, enriquecimento sem causa do Estado e grande prejuízo financeiro ao recorrente. Arguiu que tal fato seria suficiente para o sobrestamento desta tomada de contas especial até o deslinde da ação judicial;
	b) o recebimento dos recursos públicos pela municipalidade de São Gonçalo/RJ deu¿se através da Secretaria Municipal de Educação, responsável pelo desenvolvimento do programa Projovem Urbano. Recebidos os recursos financeiros, a então Secretária Municipal de Educação à época, Sra. Regina dos Santos Silva, passou a ser a ordenadora de tais recursos e, consequentemente, a responsável pela respectiva prestação de contas;
	c) seria incabível a responsabilização exclusiva do Chefe do Poder Executivo Municipal, que não detinha o domínio final do fato, por ter delegado competência à Secretária Municipal de Educação. Assim, defende que o TCU deve citar a ex¿secretária para integrar o presente feito e requerer a apresentação das contas de sua responsabilidade;
	d) alegada dificuldade na obtenção de documentos da prestação de contas, porque seu mandato eletivo se encerrou em 2016 e que a pandemia de Covid¿19 junto à falta de informatização dos processos administrativos da Prefeitura de São Gonçalo-RJ prejudicaria (impossibilitaria) o acesso à referida documentação;
	e) a sua boa¿fé pode ser demonstrada com a ação de busca dos documentos.
4.	Requer, ao final, que o Tribunal oficie o atual gestor municipal para que franqueie ao recorrente o acesso aos processos administrativos e que os presentes autos sejam sobrestados e seja concedido novo prazo para a apresentação da prestação de contas.
5. 	A Serur analisou e rechaçou os argumentos apresentados, ante os seguintes fundamentos, em apertada síntese:
a) em preliminar, considerando a premissa de que as pretensões punitiva e de ressarcimento se submetem ao mesmo regime, conclui que não estariam prescritas a aplicação de multa e a condenação ao ressarcimento, caso fossem adotados, para ambos os fins, os parâmetros definidos no Acórdão 1441/2016-TCU-Plenário; adotando-se as premissas fixadas na Lei 9.873/1999 ao caso em exame, e mesmo considerando o prazo geral, de cinco anos, observa que não teria ocorrido a prescrição;
b) em consulta ao Portal do Tribunal Regional Federal da 2ª Região, verificou a existência do alegado processo 5000187-90.2021.4.02.0000, autuado em 12/01/2021. Entretanto, observou que não configura bis in idem a coexistência de acórdão do TCU e eventual sentença condenatória em ação civil pública de improbidade administrativa que determinam o ressarcimento ao erário de débitos decorrentes dos mesmos fatos, ainda que imputados a pessoas distintas. Ocorrendo ressarcimento em uma instância, basta que o responsável apresente a comprovação perante o juízo de execução para evitar o duplo pagamento (Acórdão 3051/2019-TCU-Plenário, de relatoria do Ministro Raimundo Carreiro, 1038/2019-TCU-Plenário, de relatoria do Ministro Benjamin Zymler, 15112/2018-TCU-1ª Câmara, de relatoria do Ministro Vital do Rêgo) . Dessa forma, não há que se falar da possibilidade do enriquecimento sem causa do Estado ou da necessidade de sobrestamento desta tomada de contas especial até o deslinde da ação judicial;
c) o recorrente foi chamado aos autos em razão da omissão no dever de prestar contas dos valores transferidos, no âmbito do PROJOVEM URBANO, no exercício de 2014, cujo prazo encerrou-se em 2/12/2016, na condição de gestor dos recursos por infringir o art. 37, caput, c/c o art. 70, parágrafo único, da Constituição da República. Em princípio, o ordenador de despesas é o prefeito, titular da administração municipal, a quem cabe a prerrogativa de desconcentração do processo decisório. A delegação dessa competência ao secretário municipal deve ser formalizada por meio de lei municipal, que, no caso, não foi demonstrada. Assim, a afirmação do ex-prefeito de que os recursos públicos referentes ao Programa Projovem Urbano, objeto desta TCE, foram recebidos e geridos pela Secretária Municipal de Educação, desacompanhada de documentos probatórios, impede o seu acolhimento;
d) o prefeito, ordenador de despesa municipal, tem o ônus de demonstrar a regular aplicação dos recursos públicos, presumindo-se sua responsabilidade por irregularidade material ou formal na liquidação da despesa, salvo se ele conseguir justificar que a irregularidade foi praticada exclusivamente por subordinado que exorbitou das ordens recebidas (Acórdão 7575/2015-TCU-Primeira Câmara, rel. Min. Benjamin Zymler e 337/2019-TCU-Plenário, rel. Min. Augusto Nardes) ;
e) não merece acolhimento o pedido do recorrente para que o Tribunal cite a ex-secretária municipal de educação. Primeiro, porque não há elementos que prove a delegação de competência do ordenador de despesas municipal àquela secretária. Segundo, pois nos processos de controle externo a solidariedade passiva é benefício do Estado-autor, a quem, na condição de credor, é facultado exigir de um ou de todos os devedores a integralidade da dívida (arts. 275, 282 e 283 do Código Civil) . Logo, o litisconsórcio necessário não configura direito subjetivo do responsável citado, não havendo que se falar em prejuízo processual e aos interesses do recorrente por ele permanecer isoladamente no polo passivo do processo (Acórdão 842/2017-TCU-Plenário, rel. Min. Benjamin Zymler, 6833/2021-TCU-2ª Câmara, rel. Min. Aroldo Cedraz, e 3752/2018-TCU-2ª Câmara, rel. Min. Ana Arraes) .Remanesce, portanto, a responsabilidade do ex-prefeito pela omissão no dever de prestação de contas dos recursos transferidos ao município de São Gonçalo-RJ para o Programa Projovem Urbano, exercício de 2014;
f) eventuais dificuldades do gestor na obtenção dos documentos necessários à prestação de contas dos recursos geridos, inclusive as derivadas de ordem política, se não resolvidas administrativamente, devem ser por ele levadas ao conhecimento do Poder Judiciário por meio de ação própria, uma vez que a responsabilidade pela comprovação da boa e regular aplicação dos recursos públicos é pessoal (Acórdão 5466/2020-TCU-Primeira Câmara, de relatoria do Ministro Vital do Rêgo, 437/2018, da 2ª Câmara, de relatoria do Ministro Augusto Nardes, e 3357/2016, da 1ª Câmara, de relatoria do Ministro Bruno Dantas) ;
g) quanto ao pedido para que o Tribunal notifique o atual gestor municipal no sentido de fornecer os documentos ao recorrente, registra que não cabe ao TCU determinar, a pedido do responsável, a realização de diligência para a obtenção de provas, uma vez que constitui obrigação da parte apresentar os elementos que entender necessários para a sua defesa (Acórdão 3343/2019-TCU-Primeira Câmara, rel. Min. Augusto Sherman, 5920/2016-TCU-2ª Câmara, rel. Min. Vital do Rêgo, e 6214/2016-TCU-1ª Câmara, rel. Min. Bruno Dantas) ;
h) a responsabilidade dos jurisdicionados perante o TCU é de natureza subjetiva e requer a quantificação do dano, a identificação da conduta do responsável e a demonstração do nexo de causalidade entre a conduta culposa (stricto sensu) e a irregularidade que ocasionou o dano ao erário. No caso, houve: (a) a quantificação do dano; (b) a conduta culposa do ex-gestor municipal, que não apresentou a prestação de contas dos recursos repassados no âmbito do Programa Projovem Urbano/2014 e (c)  a demonstração do nexo causal entre essa conduta e o prejuízo ao Erário;
i) nos processos relativos ao controle financeiro da Administração Pública, a culpa dos gestores por atos irregulares que causem prejuízo ao Erário é legalmente presumida, ainda que não se configure ação ou omissão dolosa, admitida prova em contrário, a cargo do gestor. Na fiscalização dos gastos públicos, privilegia-se, como princípio básico, a inversão do ônus da prova. Cabe ao gestor demonstrar a boa aplicação dos dinheiros e valores públicos sob sua responsabilidade, nos termos do art. 70, parágrafo único, da Constituição Federal e art. 93 do Decreto-Lei 200/1967, c/c o art. 66 do Decreto 93.872/1986, o que não ocorreu nestes autos;
j) no âmbito do TCU, é considerado de boa-fé o responsável que seguiu as normas pertinentes, os preceitos e os princípios do direito e que agiu de forma zelosa e diligente. A análise da conduta é feita sob o ponto de vista objetivo (Acórdão 7936/2018-TCU-Segunda Câmara, rel. Min. Augusto Sherman, 13732/2019-TCU-1ª Câmara, rel. Min. Walton Alencar Rodrigues, e 2399/2014-TCU-Plenário, rel. Min. José Mucio Monteiro) . Nesse sentido, não há como acolher a alegada boa-fé do recorrente, o qual deixou de observar diversos dispositivos legais, como a Resolução CD/FNDE 08, de 16/4/2014; o art. 70, parágrafo único, da Constituição Federal; o art. 93 do Decreto-Lei 200/1967; e o art. 66, do Decreto 93.872/1986;
l) não há como conceder novo prazo para a apresentação da prestação de contas, porquanto o ex-gestor teve duas oportunidades para fazê-la, mas não o fez, conforme manifestações de 11/7/2018 (Peça 6) e de 12/2/2020 (Peça 34) .
6.	Diante dessas considerações, a Serur conclui que os argumentos recursais apresentados pelo Sr. Neilton Mulim da Costa são insuficientes para reformar a decisão recorrida. Remanesce, portanto, o débito e a irregularidade decorrentes da não apresentação da prestação de contas dos recursos repassados ao município para o Programa Projovem Urbano/2014. Propõe não acolher as razões recursais apresentadas e manter o inteiro teor do acórdão recorrido.
7. 	O Ministério Público junto a este Tribunal, manifestou-se de acordo com a proposta de mérito formulada pela unidade técnica.
8.	Dada a consistência da análise empreendida pela Serur e acolhida pelo Ministério Público junto a esta Casa, endosso as conclusões contidas na instrução de Peça 63 e respectivos pareceres, ademais, nesse particular, incluo as análises empreendidas e os fundamentos adotados entre as minhas razões de decidir no presente caso, sem prejuízo dos destaques, considerações e complementos a seguir aduzidos.
9.	A imputação discutida nestes autos reside na omissão de dever de prestar contas quanto à destinação dos recursos por força do Projovem Urbano, no exercício de 2014. Da análise efetuada pela Serur (Peça 69) , constato que os argumentos apresentados na Peça recursal não são suficientes para elidir as ocorrências apontadas nos autos e que fundamentaram a condenação imposta pelo Tribunal, sendo, por conseguinte, incapazes de alterar a deliberação recorrida.
10.	Quanto à alegação de enriquecimento sem causa do Estado, foi adequadamente registrado pela Serur que não configura bis in idem a coexistência de Acórdão do TCU e eventual sentença condenatória em ação civil pública de improbidade administrativa que determinam o ressarcimento ao Erário de débitos decorrentes dos mesmos fatos, ainda que imputados a pessoas distintas. Ocorrendo ressarcimento em uma instância, basta que o responsável apresente a comprovação perante o juízo de execução para evitar o duplo pagamento.
11.	Não foram apresentados documentos ou elementos que comprovem a alegação de que os recursos foram geridos pela Secretária Municipal de Educação. Assim, não há como ser acolhido esse argumento.
12.	Conforme adequadamente registrou a Serur, nos processos de controle externo a solidariedade passiva é benefício do Estado-autor, a quem, na condição de credor, é facultado exigir de um ou de todos os devedores a integralidade da dívida (arts. 275, 282 e 283 do Código Civil) . Logo, o litisconsórcio necessário não configura direito subjetivo do responsável citado, não havendo que se falar em prejuízo processual e aos interesses do recorrente por ele permanecer isoladamente no polo passivo do processo.
13.	No que se refere à alegada dificuldades do gestor na obtenção dos documentos necessários à prestação de contas dos recursos geridos, independentemente dos argumentos já trazidos pela Serur, cabe acrescentar que cabia ao gestor encaminhar, à época devida, ainda dentro do período de sua gestão na Prefeitura, a prestação de contas ao órgão repassador, na forma dos normativos que regiam a matéria. Assim, eventuais dificuldades na obtenção dessa documentação necessária à prestação de contas, se não resolvidas com a administração municipal, deveriam, por meio de ação apropriada, ser levadas ao Poder Judiciário, não cabendo ao TCU garantir ao responsável o acesso à referida documentação, razão pela qual depreendo que não há como afastar a imputação de omissão a este recorrente.
14.	Cabe registrar, no que tange à ocorrência da prescrição das pretensões punitiva e ressarcitória, a existência da decisão do Supremo Tribunal Federal (STF) no Recurso Extraordinário 636.886/AL, e que tal decisum, deverá ensejar a revisão da jurisprudência deste Tribunal, mas, ainda não está sendo aplicada, pois encontra-se pendente apreciação por esta Corte de Contas de processo que definirá acerca do preenchimento de lacunas referentes a questões essenciais, como o prazo prescricional, o início da contagem e as hipóteses de interrupção. Ademais, não está claro quais serão os processos efetivamente alcançados pela modificação do entendimento.
15.	Enquanto isso, tenho acompanhado a compreensão pela manutenção da jurisprudência consolidada pelo TCU no sentido de considerar imprescritíveis as ações de ressarcimento ao Erário.
16.	No que tange à pretensão punitiva do TCU, conforme Acórdão 1441/2016-TCU-Plenário, que uniformizou a jurisprudência acerca dessa questão, subordina-se ao prazo geral de prescrição indicado no art. 205 do Código Civil, que é de 10 anos, contado da data de ocorrência da irregularidade sancionada, nos termos do art. 189 do Código Civil, sendo este prazo interrompido pelo ato que ordenar a citação, a audiência ou a oitiva do responsável.
17.	No caso em exame, verifico que não ocorreu a prescrição, uma vez que a irregularidade sancionada ocorreu em 3/12/2016 (Peça 9, p. 1) e o ato de ordenação da citação da responsável ocorreu em 30/10/2019 (Peça 28) .
18.	Desse modo, considerando adequada a análise da unidade técnica, que teve a anuência do Ministério Público junto a este Tribunal, entendo que o Recurso de Reconsideração deve ser conhecido e, no mérito, não provido, mantendo-se os exatos termos do Acórdão 5026/2021-TCU-Segunda Câmara.
	Ante o exposto, VOTO por que o Tribunal adote o Acórdão que ora submeto à deliberação deste Colegiado.
TCU, Sala das Sessões, em 12 de julho de 2022.
AROLDO CEDRAZ 
Relator